【裁判字號】    98,交聲,2545
【裁判日期】    980812
【裁判案由】    聲明異議
【裁判全文】
臺灣臺中地方法院交通事件裁定        98年度交聲字第2545號
原處分機關  交通部公路總局臺中區監理所
異  議  人
即受處分人  甲○○
上列受處分人因違反道路交通管理處罰條例案件，對於交通部公
路總局臺中區監理中華民國98年7 月23日所為之處分（原處分：
中監違字第裁60-Z00000000號）聲明異議，本院裁定如下：
    主  文
原處分關於罰鍰新臺幣肆萬玖仟伍佰元之處分撤銷。
前項撤銷部分，甲○○不罰。
其餘異議駁回。
    理  由
一、異議意旨略以：(一)受處分人於民國97年6 月26日22時12分駕
    駛車號8H-3501之自用一般小客車，行駛於國道三號北上208
    .5 因駕駛人酒精濃度超過規定標準被警查獲，致遭裁決應
    處新臺幣肆萬玖仟伍佰元之罰鍰。(二)查異議人因臺灣高等法
    院臺中分院檢察署（97年上職議字第4098號），公共危險案
    件，維持臺灣臺中地方法院檢察署中華民國97年6 月28日為
    緩起訴處分（97年速偵字第2941號）。聲明人於97年9 月26
    日依緩起訴之處分，向財團法人護理人員愛滋病防治基金會
    支付新臺幣肆萬伍仟元。依據行政罰法第26條規定，一罪不
    兩罰採行「先刑法後行政」臺中區監理所交通事件裁決所所
    為之處分顯有誤，為此狀請撤銷原處分云云。
二、原處分意旨則以：緣異議人駕駛8H-3501 號自用小客車，於
    97年6月26日22時12分許，在國道三號高速公路208.5公里（
    南向）處，因違規酒後駕車，經警測定值0.66mg/l，經國道
    公路警察局第七警察隊依違反道路交通管理處罰條例第35條
    第1 項舉發。原處分機關以本件緩起訴業已期滿，按刑事訴
    訟法所規定之緩起訴處分乃附條件之不起訴處分，本質上為
    不起訴處分之一種，此觀該法第256 條之規定自明；至檢察
    官為緩起訴處分時，依刑事訴訟法第253條之2第1 項規定，
    徵得被告之同意，對被告所為之指示及課予之負擔，乃屬一
    種特殊的處遇措施，並非刑罰，故刑事案件經檢察官為緩起
    訴處分確定後，應視同不起訴處分確定，且異議人確定免於
    受刑事訴追，則依行政罰法第26條第2 項規定，自得依違反
    行政法上義務規定裁處，而裁處罰鍰新臺幣49,500元、吊扣
    駕駛執照1 年、施以道安講習之處分。（本案已執行吊扣駕
    駛執照1年之處分）
三、本院認：
  (一)按汽車駕駛人（包括機器腳踏車）飲用酒類或其他類似物
    後其吐氣所含酒精濃度超過每公升0.25毫克或血液中酒精濃
    度超過百分之0.05以上者，不得駕車。，道路交通安全規則
    第114條第2款定有明文。又汽車駕駛人，駕駛汽車經測試檢
    定有酒精濃度超過規定標準者，處15,000元以上60,000元以
    下罰鍰，並當場移置保管其車輛及吊扣其駕駛執照1 年，因
    而肇事致人受傷者，並吊扣其駕駛執照2 年；汽車駕駛人經
    依第1項規定吊扣駕駛執照，並於吊扣期間再有第1項情形者
    ，處新臺幣60,000元之罰鍰，並當場移置保管該汽車及吊銷
    其駕駛執照；如肇事致人重傷或死亡者，吊銷其駕駛執照，
    並不得再考領；再汽車駕駛人違反本條例規定，應受吊扣駕
    駛執照處分，於汽車駕駛係無駕駛執照駕車者，在所規定最
    長吊扣期間內，不得考領駕駛執照，道路交通管理處罰條例
    第35條第1項第1款、第3項、第67條第6項分別定有明文。
  (二)又94年2月5日公布，95年2月5日施行之行政罰法第1 條規
    定「違反行政法上義務而受罰鍰、沒入或其他種類行政罰之
    處罰時，適用本法。但其他法律有特別規定者，從其規定」
    ，足認行政罰法係屬行政罰之基本法，而道路交通管理處罰
    條例本質上係屬行政罰，此由該條例中就交通違規行為所定
    法律效果包括罰鍰、吊扣證照裁罰等行政罰觀之甚明（參照
    行政罰法第1條、第2條將罰鍰、吊扣證照處分均定為行政罰
    ），是違反道路交通管理處罰條例之裁罰事件，自有行政罰
    法之適用。
  (三)再按行政罰法第26條一事不二罰之立法理由：「一行為同
    時觸犯刑事法律及違反行政法上義務規定時，由於刑罰與行
    政罰同屬對不法行為之制裁，而刑罰之懲罰作用較強，固依
    刑事法律處罰，即足資警惕時，實無為一事二罰再處行政罰
    之必要，且刑事法律處罰，由法院依法定程序為之，較符合
    正當法律程序，應予優先適用，但罰鍰以外之沒入或其他種
    類行政罰，因兼具維護公共秩序之作用，為達行政目的，行
    政機關仍得並與裁處。」故刑罰與行政罰，其處罰行為人違
    法行為之目的相同，若依刑事法律處罰，已足資警惕行為人
    時，實無為一事二罰再處行政罰之必要（臺灣高等法院臺中
    分院96年度交抗字第253、第262號、第287號、第288號裁定
    可資參照）。按刑事訴訟法第253條之2規定，命被告向被害
    人道歉、立悔過書、為金錢給付、勞務給付、提供義務勞務
    或處遇措施，應得被告之同意（其中金錢給付、勞務給付、
    提供義務勞務或處遇措施，因涉及被告之財產及人身自由拘
    束，且產生未經裁判即終局處理案件之實質效果尚須考慮被
    告之意願），上開金錢給付、勞務提供等各種拘束雖均不屬
    「刑罰」性質，仍對行為人產生實質上制裁效果，並對行為
    人財產、自由、尊嚴等權利產生不良影響，尤其除金錢給付
    部份外，其餘種類負擔至今均未能以金錢量化，倘被告就同
    一行為所受緩起訴負擔並非金錢給付，則無從與行政罰鍰之
    金錢給付相較，故緩起訴處分是否即等同不起訴處分，即非
    無疑。又道路交通管理處罰條例第35條所規定之裁處含有罰
    鍰與吊扣駕照之處分，二者分屬行政罰法法理中之對於過去
    違反義務行為處罰之秩序罰，以及對於預防將來再犯危險之
    管制罰，前者對於過去義務違反而為秩序罰之目的與刑事制
    裁所欲達到保護交通安全之目的相同，二者目的既然相同，
    則處以較重之刑事制裁已足，無重複處罰之必要，以免使行
    為人產生雙重之財產損害（臺灣高等法院臺中分院96年度交
    抗字第287 號裁定可資參照）。職此，同時觸犯刑事法律及
    違反行政法上義務規定之行為，行政機關得否科以與刑罰相
    類之行政罰處罰，除上述關於「金錢給付」之部分外，餘應
    視該行為之刑事訴追或審判程序終局結果而定，在刑事訴追
    、審判程序尚未終局確定前，行政機關自不得逕予裁罰，僅
    關於沒入或其他種類行政罰，因兼具維護公共秩序之作用，
    為達行政目的，行政機關仍得併予裁處，又此所稱「其他種
    類行政罰」，係指違反行政法上之義務應受「裁罰性」、「
    警告性」之「不利處分」而言，依行政罰法第2 條規定，應
    包括限制或禁止行為之吊扣證照處分及講習、輔導教育或其
    他類似之處分在內。
（四）經查，異議人對其於97年6月26日晚上7時許至同日晚上9
    時許止，在臺中縣大里市飲酒後，已達不能安全駕駛動力交
    通工具之程度，竟仍於同日晚上9時許，駕駛車號8H-3501號
    自小客車離開，欲先載送友人離開後，再行返家。嗣於97年
    6 月26日晚上10時12分許駕駛上開車輛，沿國道三號高速公
    路由北往南方向行駛，行經高速公路南向208.5 公里處（臺
    中縣霧峰鄉轄區）時為警攔停，並對其施以呼氣式酒精濃度
    測試，測得其呼氣中所含酒精濃度達每公升0.66毫克之違規
    事實，固不否認。惟異議人之同一酒後駕車行為，因同時犯
    刑法第185條之3之公共危險罪，經移送臺灣臺中地方法院檢
    察署檢察官偵辦後，經檢察官於97年6 月28日作成97年度速
    偵字第2941號緩起訴處分，緩起訴期間為1 年，異議人應向
    財團法人護理人員愛滋病防治基金會支付新臺幣45,000元，
    經檢察官依職權送臺灣高等法院臺中分院檢察署再議，亦經
    認無不當，於97年7 月17日以97年度上職議字第4098號駁回
    再議確定，上開緩起訴處分於98年7 月16日期滿未經撤銷而
    告確定，有臺灣臺中地方法院檢察署97年度速偵字第2941號
    緩起訴處分書、臺灣高等法院臺中分院檢察署97年度上職議
    字第4098號處分書、財團法人護理人員愛滋病防治基金會97
    年9 月26日收據號碼004499號收據及臺灣高等法院被告前案
    紀錄表各1 紙附卷可稽。依照檢察官對本件異議人所為緩起
    訴處分之期間為1 年，並命其應向財團法人護理人員愛滋病
    防治基金會支付45,000元，並依職權送臺灣高等法院臺中分
    院檢察署再議，亦認原處分並無不當而駁回再議。再按刑事
    審判旨在實現刑罰權之分配正義，故法院對於有罪被告之科
    刑，應符合罰刑相當之原則，使輕重得宜，罰當其罪，此所
    以刑法第57條明定科刑時，應以行為人之責任為基礎，並審
    酌一切情狀，尤應注意該條所列10款事項，以為科刑輕重之
    標準。而現階段之刑事政策，非祇在實現以往應報主義之觀
    念，尤重在教化之功能。乃本件原檢察官「核被告所為，係
    犯刑法第185條之3之公共危險罪嫌，屬法定本刑為死刑、無
    期徒刑或最輕本刑3 年以上有期徒刑以外之罪。被告因一時
    失慮，致罹刑章，犯後態度良好，對酒後駕車行為亦深表悔
    悟，其經此教訓，當知警惕，爰參酌刑法第57條所列各款事
    項及公共利益之維護，認以緩起訴處分為適當。」並諭知緩
    起訴期間1 年，並令異議人應向財團法人護理人員愛滋病防
    治基金會支付45,000元，有緩起訴處分書在卷可稽。衡諸本
    件異議人所受緩起訴處分期間為1年，其於97年9月26日已支
    付財團法人護理人員愛滋病防治基金會45,000元，上開緩起
    訴處分業於98年7 月16日期滿而未經撤銷，足認原檢察官已
    就異議人酒駕行為為充分評價，並為罰刑相當之處罰，本院
    認其應知所警惕，無再犯之虞，對於公共利益之維護已經無
    礙，而上開緩起訴處分內容，確對被告財產產生不利之結果
    ，且此結果之所生，亦係出於同一酒後駕車之行為，評價上
    已產生實質刑罰之效果（參見臺灣高等法院臺中分院98年度
    交聲字第2545號裁判要旨），且其所繳納之公益捐款等內容
    ，以其所受教育程度及經濟狀況，換算為同等金錢給付，亦
    與原處分機關所裁處之罰鍰相去不遠，乃原處分機關就此範
    圍，實無再另處以罰鍰之必要，以免使行為人產生雙重之財
    產損害。綜上，原處分再對異議人為不利之金錢裁罰，難稱
    允當，是以本件異議應認為有理由，合應由本院將原處分關
    於罰鍰之部分撤銷，並就此部分為異議人不罰之諭知。
(五)至於異議人違反道路交通管理處罰條例第35條第1項第1款規
    定，經原處分機關裁處吊扣自小客車駕駛執照1 年及施以道
    安講習之處分部分，因該吊扣自小客車駕駛執照及施以道安
    講習之處分係行政罰法第2 條規定之其他種類行政罰，已如
    前述，行政機關本得依同法第26條第1 項但書予以裁處，而
    審酌本件異議人之違規事實情節，原處分關於此部分之內容
    ，並無不當，應予維持，異議人對此所為之異議，即無理由
    ，應予駁回。
據上論斷，應依道路交通案件處理辦法第20條前段，裁定如主文
。
中    華    民    國    98    年    8     月    12    日
                              交通法庭法  官  林世民
以上正本證明與原本無異
如不服本裁定應於送達後5日內向本院提出抗告狀
                                      書記官  紀俊源
中    華    民    國    98    年    8     月    12    日


司法院資訊處製作；財團法人民間司法改革基金會備份。
